【裁判字號】    94,簡上,129
【裁判日期】    950607
【裁判案由】    給付票款
【裁判全文】
臺灣板橋地方法院民事判決             94年度簡上字第129號
上  訴  人  億侖冷氣空調有限公司
即附帶被上訴人
及反訴原告
法定代理人  丙○○
被上訴人    誠晏水電工程有限公司
即附帶上訴人
及反訴被告
法定代理人  乙○○
訴訟代理人  陳傳中律師
            甲○○
上列當事人間請求給付票款事件，上訴人對於中華民國94年4 月
27日臺灣板橋地方法院三重簡易庭93年度簡字第194 號第一審判
決提起上訴，並提起反訴，被上訴人則提起附帶上訴，本院於95
年5 月24日言詞辯論終結，判決如下：
    主  文
上訴、附帶上訴及上訴人之反訴均駁回。
第二審訴訟費用關於上訴部分，由上訴人負擔；附帶上訴部分，
由被上訴人負擔。反訴訴訟費用由反訴原告負擔。
    事實及理由
一、程序上理由
    按提起反訴，非經他造同意，不得為之。但有下列各款情形
    之一者，不在此限：一於某法律關係之成立與否有爭執，而
    本訴裁判應以該法律關係為據，並請求確定其關係者。二就
    同一訴訟標的有提起反訴之利益者。三就主張抵銷之請求尚
    有餘額部分，有提起反訴之利益者。民事訴訟法第446 條第
    2 項定有明文。又依同法第436 條之1 第3 項之規定，此於
    對於簡易程序之第一審判決提起上訴者，亦準用之。查上訴
    人以其對於被上訴人有溢付工程款之不當得利債權新台幣（
    下同）585,898 元及違約金債權577,500 元，與被上訴人之
    系爭承攬報酬請求權1,015,536 元抵銷後，尚有餘額
    147,862 元，乃提起反訴，請求被上訴人給付。被上訴人雖
    表示不同意上訴人提起反訴，但本院認上訴人係就主張抵銷
    之請求尚有餘額部分提起反訴，既有經調查之訴訟資料可供
    利用，甚符訴訟經濟之原則，顯有提起反訴之利益，核與民
    事訴訟法上開規定尚無不合，合先敘明。
二、本件被上訴人起訴主張：其持有上訴人所簽發如附表所示支
    票2 紙，詎屆期經提示，竟以存款不足為由退票，為此依票
    據關係請求上訴人給付票款及自提示日起至清償日止，按年
    息百分之6 計算之利息；又被上訴人於91年4 月間承攬上訴
    人之台北市三民國中90年度噪音防制工程之照明電源及空調
    電源管線工程，工程款共5,775,000 元，被上訴人已領取
    4,377,585 元，尚餘1,392,415 元，扣除由上訴人自行購料
    及修繕部分360,881 元部分，上訴人尚積欠工程款
    1,015,536 元，且此金額已經雙方確認，遂由上訴人於91年
    12月初簽發系爭支票2 紙，作為給付工程尾款之憑證，是被
    上訴人併依承攬關係，請求上訴人給付工程款等語，並聲明
    ：(一)上訴人應給付被上訴人1,015,536 元，及自附表利息起
    算日起至清償日止，按年利率百分之六計算之利息。(二)願供
    擔保請准宣告假執行。原審命上訴人應給付被上訴人
    657,486 元，及自93年6 月30日起至清償日止，按週年利率
    百分之5 計算之利息，並依職權宣告假執行，且駁回被上訴
    人其餘之訴，上訴人不服提起上訴，並提起反訴，被上訴人
    亦提起附帶上訴，並聲明：(一)上訴部分：請求駁回上訴人之
    上訴。(二)反訴部分：請求駁回反訴。(三)附帶上訴部分：1.原
    判決不利附帶上訴人部分廢棄。2.上開廢棄部分，附帶被上
    訴人應給付附帶上訴人358,050 元，及自93年6 月30日起至
    清償日止，按週年利率百分之五計算之利息（被上訴人就原
    審駁回其超過上開358,050 元，及自93年6 月30日起至清償
    日止，按週年利率百分之五計算之利息之請求部分，並未聲
    明不服，業已確定）。
三、上訴人則以：
    (一)上訴人開立系爭支票係為支付被上訴人之工程尾款，惟被
      上訴人工程延宕，之後又停止進場施工，且迄未辦理驗收
      ，依約付款條件尚未成就，況且，因被上訴人未完工，致
      上訴人另自行購料及修繕部分，有防火泥、裕泰隔離線、
      東昇礦纖板、點工（教室天花板）、天花板（吉弟）、點
      工（其他修繕）項目，共計360,881 元；又本件工程有部
      分項目係上訴人自行施作，係屬被上訴人未施作之工作項
      目，有一般標準教室、圖書室及儲藏室、展覽室及會議室
      之既設設備拆除配合天花板安裝、既設燈具拆除、穿鑿及
      修補，及全板測試、調節及平衡等項目，共計585,898 元
      元，上訴人自得依工程合約書第7 條約定，減少被上訴人
      之報酬；另依工程合約書第6 條約定，全部工程應於91年
      6 月15日完工，惟被上訴人卻遲至同年8 月15日前仍未完
      成該工程，致本件工程於上訴人自行購料及修繕後，始於
      91 年9月13日經上包旺帝企業股份有限公司（下稱旺帝公
      司）正式驗收，則依工程合約書第17條規定，乙方（即被
      上訴人）如未依照合約約定期限完工，應按逾期之日數每
      日科以按結算總價千分之二計算之違約金，並由甲方（即
      上訴人）在乙方未領取之工程款扣除，如仍有不足，得向
      乙方追繳之，但其最高科罰金額不超過結算總價十分之一
      為限。是如以被上訴人施工至91年8 月15日，距約定完工
      日91年6 月15日，已逾期60天，違約金為693,000 元，惟
      依約定不得超過結算總價十分之一，故被上訴人應賠償上
      訴人逾期完工之違約金為577,500 元。兩造既為系爭支票
      之前後手，上訴人自得主張原因關係之抗辯，如前所述，
      被上訴人應賠償上訴人自行購料及修繕部分費用、未施作
      之工程項目及逾期完工違約金部分，共計1,524,297 元，
      故上訴人主張以被上訴人未施作而溢領之工程款585,898
      元及逾期完工違約金577,500 元，共計1,163,398 元，與
      被上訴人之請求互為抵銷後，自無須給付。
    (二)原審命上訴人應給付被上訴人657,486 元，及自93年6 月
      30日起至清償日止，按週年利率百分之五計算之利息，並
      依職權宣告假執行，且駁回被上訴人其餘之訴，上訴人不
      服提起上訴，並於本院提起反訴，並就上開抵銷後之餘額
      147,862 元提起反訴，請求被上訴人給付，被上訴人亦提
      起附帶上訴，上訴人並聲明：
      1.上訴聲明：(1)原判決不利上訴人部分廢棄。(2)該廢棄部
        分，被上訴人在第一審之訴駁回。
      2.附帶上訴之聲明：請求駁回附帶上訴。
      3.反訴聲明：(一)反訴被告應給付反訴原告147,862 元，及
        自反訴起訴狀繕本送達翌日起至清償日止，按年息百分
        之五計算之利息。(二)請依職權宣告假執行。
四、查被上訴人主張：其向上訴人承攬台北市松山區三民國民中
    學90年度噪音防制工程之照明電源及空調電源管線工程，約
    定全部工程總價為5,775,000 元，被上訴人已領取
    4,377,585 元，上訴人並於91年11月間簽發系爭支票2 紙面
    額共計1,015,536 與被上訴人，以為工程尾款等情，業據提
    出工程合約書1 件、支票及退票理由單之影本各2 紙為證，
    且為上訴人所未爭執，自堪信為真實。
五、上訴人雖主張被上訴人應賠償伊自行購料及修繕部分費用
    360,881 元、未施作工程之工程款585,898 元及逾期完工違
    約金577,500 元，並以其中未施作工程之工程款585,898 元
    及逾期完工違約金577,500 元，與系爭承攬報酬抵銷等語，
    經查，
    (一)有關上訴人主張其另自行購料及修繕部分，即防火泥、裕
      泰隔離線、東昇礦纖板、點工（教室天花板）、天花板（
      吉弟）、點工（其他修繕）項目，共計360,881 元，雖為
      被上訴人所未爭執，然被上訴人抗辯此部分已從工程尾款
      扣除，並不在其所請求1,015,536 元範圍內等語，並據提
      出工程款確認單之影本1 件附於原審卷第61頁為證，上訴
      人對於該確認單之真正並不爭執，則上開確認單自得資為
      本件裁判之基礎。依該確認單之記載，被上訴人曾於91年
      5 月31日、同年6 月30日、同年7 月31日向上訴人請款
      4,887,316 元，經上訴人扣除百分之十之保留款即
      488,732 元及21,000元之發票、報稅等其他費用後，已給
      付被上訴人4,377,585 元，而總工程款為5,775,000 元，
      ，應餘尾款887,684 元，再加上預扣之保留款488,732 元
      ，全部工程尾款應尚餘1,376,416 元，另該確認單下方記
      載「代墊款：防火泥、裕泰隔離線、東昇礦纖板、點工（
      教室天花板）、吉弟（天花板）、點工（修繕），小計
      360,881 元，自尾款中扣除，而自行計算得出尚應給付被
      上訴人之工程尾款為1,015,536 元（正確應為1,015,535
      元），再徵諸上訴人曾於91年12月初另簽發如附表所示面
      額各為500,000 元及515,536 元，共計1,015,536 元之支
      票2 紙與被上訴人收執以為工程尾款之事，亦為上訴人所
      自認，金額核與上開確認書之結算金額相符，益徵兩造確
      就本件被上訴人所得請求之工程尾款數額結算確認。則被
      上訴人抗辯該自行購料及修繕部分款項360,881 元已自尾
      款中扣除，不在本件請求之範圍等語，洵堪信實。上訴人
      就此部分款項即不得再向被上訴人主張。
    (二)上訴人雖另主張上開工程中有部分工程項目，如一般標準
      教室、圖書室及儲藏室、展覽室及會議室之既設設備拆除
      配合天花板安裝、既設燈具拆除、穿鑿及修補，及全板測
      試、調節及平衡等項目，係其自行施作，共計585,898 元
      ，應依工程合約書第7 條規定減少報酬，惟被上訴人則否
      認有未依兩造合約施作之項目，且以：此部分係屬其前手
      所施作，亦不在系爭工程合約書之總價統包範圍內等語置
      辯。查三民國民中學90年度噪音防制工程之照明電源及空
      調電源管線工程，雖係由被上訴人向上訴人承攬，惟在被
      上訴人承攬前，已由上訴人自行承作部分工程乙情，固為
      被上訴人所不爭，但被上訴人亦抗辯：伊估價之範圍未包
      含上訴人做好的部分，但是簽約時上訴人列進去，伊就起
      爭執，所以才加最後一條附註，就是伊做好後，就以承包
      價格請款等語，並參諸系爭工程合約書之加註條款：「本
      工程依總價統包，實做數量與標單不符，以技師書面確認
      為準」，足見經被上訴人至現場評估尚待施工項目後與上
      訴人達成所謂「總價統包」之合意，應不包括已由上訴人
      自行施作完成之項目，此由上訴人於確認被上訴人得具領
      之尾款時，有將其另自行購料及修繕部分之費用計
      360,881 元予以扣除，但對其已施作部分之工程款則隻字
      未提之情益徵。且審酌系爭工程合約書，並未有工程結算
      時必須再扣除之前由上訴人施作部分之約定，而系爭合約
      書第7 條：「基於工程之完整，甲方對本工程有隨時變更
      設計或增減工程數量之權，對於增減數量，雙方得參照本
      合約訂單價計算增減之。」之約定，亦係針對上訴人變更
      工程設計或數量時，就增減數量如何計價之約定，並非上
      訴人已施作部分之工程款，應自被上訴人得具領之工程尾
      款中扣除之約定。是上訴人主張其自行施作部分之款項
      585,898 元，應再自系爭承攬報酬中扣除，不足採取。
    (三)再查，被上訴人於原審所提出之93年12月10日民事準備書
      狀(二)雖有記載「自開工日起至工程完工（即91年8 月15日
      ）止‧‧」等詞，但被上訴人於原審93年11月15日言詞辯
      論期日即陳明系爭工程係於91年7 月15日完工等語明確（
      見原審卷第242 頁，93年11月15日言詞辯論筆錄），嗣於
      原審94年2 月16日言詞辯論期日亦再陳明係在91年7 月15
      日完工等詞（見原審卷第272 頁，94年2 月16日言詞辯論
      筆錄），再參諸經原審向臺北市立三民國民中學函調空調
      部分之施工日報表，系爭噪音防制工程係於91年7 月15日
      完成百分之百工程項目，亦有該國民中學92年9 月21日北
      市三民中總字第09330337500 號函附施工日報表影本1 冊
      附於原審卷第110-227 頁可稽，再參諸證人莊福來於原審
      證稱：被上訴人工程退場後，上訴人另來找朋友來跟伊說
      要收尾，後來伊有幫他收尾，收尾的部分是指一些天花板
      燈、日光燈、黑板燈的裝置，當時伊去做時，燈具有裝好
      ，是上訴人找伊再去移位、線路重接的工作等語（見原審
      卷93年12月22日言詞辯論筆錄），及證人即上訴人工地主
      任蔡豐澤證稱：伊是在91年接近工程結束的時候才進場當
      工地主任，伊去時大部分都做好了，只是再做一些修改工
      程，就是針對學校所提出的一些工程缺失作修改，當時被
      告答辯狀中所指原告未施作的工程項目及合約書上面的項
      目大部分都已經施作完成，只是有部分缺失要修補，這部
      分有施作，但是有錯誤等詞（見原審卷94年4 月13日言詞
      辯論筆錄），則被上訴人主張其於92年7 月15日已全部完
      工，上開準備書狀上完工日期之記載顯有誤寫誤植等語，
      即堪採信。至於上開工程雖於91年10月11日驗收合格，但
      自同年7 月29日至10月11日間之驗收期，僅係涉及業主對
      承攬工作物完成後之工作瑕疵修補及報酬金額之確定而已
      ，究不能因此遽認承攬工作尚未完成，是上訴人逕將驗收
      完成與被上訴人承攬工作之完成混為一談，顯非可採。
    (四)又查，依兩造工程合約書第6 條約定：「全部工程應於91
      年6 月15日完工。」，被上訴人於91年7 月15日始完成系
      爭工程，即已違反契約之約定。被上訴人就此雖抗辯：其
      逾期完工係因上訴人變更設計致工程遲誤等語，但並未能
      舉證以為證明，殊難信實。被上訴人於91年7 月15日完工
      ，距兩造約定之完工日同年6 月15日，仍遲延31天，則依
      系爭工程合約書第17條所約定：「應按逾期之日數，每日
      科以按結算總價千分之二計算之違約金，並由甲方在乙方
      未領工程款扣除，‧‧」，上訴人自得向被上訴人請求逾
      期完工之違約金358,050 元（即5,775,000 X0.002 X31
      ）。又按因可歸責於承攬人之事由致工作遲延者，定作人
      於受領工作時，若未聲明保留，依民法第504 條規定，定
      作人固不得再依民法第502 條、第503 條或一般遲延之規
      定，請求減少報酬、解除契約或損害賠償，惟雙方約定之
      違約金債權，於約定之原因事實發生時，即已獨立存在，
      定作人於遲延後受領工作時，縱因未保留而推定為同意於
      遲延之效果，應不影響於已獨立存在之違約金債權（最高
      法院著有88年度台上字第940 號判決要旨及同院42年度台
      上字第497 號判例要旨可資參照），是以本件縱認上訴人
      於系爭噪音防制工程實際竣工後，自同年7 月29日交由三
      民國民中學開始驗收，至同年10月11日正式驗收合格期間
      ，均未向被上訴人聲明保留對於遲延完工之損害賠償請求
      ，惟兩造就逾期完工所約定之違約金債權，既已約明於工
      程合約書，且於約定之逾期完工事實發生時，即已獨立存
      在，自不因上訴人之未聲明保留而受影響。從而，上訴人
      主張被上訴人逾期完工應賠償之違約金共計358,050 元，
      與系爭工程尾款1,015,536 元，互為抵銷，即屬有據。
六、按二人互負債務，而其給付種類相同，並均屆清償期者，各
    得以其債務，與他方之債務，互為抵銷。但依債之性質不能
    抵銷或依當事人之特約不得抵銷者，不在此限。民法第334
    條第1 項定有明文。故債務之抵銷，以雙方當事人互負債務
    為必須具備之要件，若一方並未對他方負有債務，則根本上
    即無抵銷之可言。最高法院著有18年上字第1709號判例意旨
    可資參照。本件上訴人主張被上訴人應給付伊自行購料及修
    繕部分之費用360,881 元及就被上訴人未施作工程之工程款
    585,898 元應予扣除，顯屬無據，有如前述，則其為抵銷之
    抗辯，不足採取。又被上訴人因逾期完工應賠償上訴人違約
    金為358,050 元，上訴人主張與系爭工程款債權為抵銷，核
    屬有據。逾上開金額之違約金債權，既不存在，上訴人主張
    抵銷，亦無足取。從而，被上訴人依票據關係及承攬關係，
    請求上訴人給付1,015,536 元及遲延利息，於657,486 元之
    及自93年6 月30日起至清償日止，按年息百分之五計算之法
    定遲延利息之範圍內，為有理由，逾此部分之請求，則非正
    當，應予駁回。又本件係命清償票據上債務之判決，依民事
    訴訟法第389 條第1 項第4 款之規定，應併依職權宣告假執
    行。原審判命上訴人給付，並依職權宣告假執行，於法並無
    違誤。上訴及附帶上訴意旨指摘原判決不當，求予廢棄改判
    ，為無理由，應予駁回其上訴及附帶上訴。上訴人提起反訴
    ，請求被上訴人給付147,862 元，及自反訴起訴狀繕本送達
    翌日起至清償日止，按年息百分之五計算之利息，為無理由
    ，應予駁回。
七、本件事證已臻明確，兩造其餘之陳述及所提其他證據，與判
    決基礎之事實並無影響，爰不一一論述，併此敘明。
八、據上論結，本件上訴、附帶上訴及反訴均為無理由，依民事
    訴訟法第436 條之1 第3 項、第449 條第1 項、第78條，判
    決如主文。
中    華    民    國    95    年    6     月    7     日
                  民事第三庭    審判長法  官  陳映如
                                      法  官  吳佳穎
                                      法  官  陳麗玲
以上正本證明與原本無異
不得上訴
中    華    民    國    95    年    6     月    7     日
                            書記官  陳玉心
┌─────────────────────────────────────┐
│支票附表：                                             94年度簡上字第129號│
├───┬─────┬─────┬──────┬─────┬─────┬──┤
│編  號│發  票  人│付 款 人  │發   票   日│ 票面金額 │ 支票號碼 │提示│
│      │          │          │            │（新台幣）│          │日即│
│      │          │          │            │          │          │利息│
│      │          │          │            │          │          │起算│
│      │          │          │            │          │          │日  │
│      │          │          │            │          │          │    │
├───┼─────┼─────┼──────┼─────┼─────┼──┤
│001   │億崙冷氣空│華南商業銀│92年1月31日 │500,000元 │FC0000000 │92年│
│      │調工程有限│行南三重分│            │          │          │2 月│
│      │公司      │行        │            │          │          │24日│
├───┼─────┼─────┼──────┼─────┼─────┼──┤
│002   │億崙冷氣空│華南商業銀│92年1月31日 │515,536元 │FC0000000 │92年│
│      │調工程有限│行南三重分│            │          │          │2 月│
│      │公司      │行        │            │          │          │6日 │
└───┴─────┴─────┴──────┴─────┴─────┴──┘


司法院資訊處製作；財團法人民間司法改革基金會備份。
